【裁判字號】    95,上易,1
【裁判日期】    950726
【裁判案由】    租佃爭議
【裁判全文】
臺灣高等法院高雄分院民事判決           95年度上易字第1號
上  訴  人  財政部國有財產局台灣南區辦事處
法定代理人  戊○○
訴訟代理人  黃祖裕律師
被上訴人    甲○
            丁○○
            丙○○
共     同
訴訟代理人  孫志鴻律師
複  代理人  邱麗妃律師
上列當事人間請求租佃爭議事件，上訴人對於民國94年11月17日
臺灣高雄地方法院93年度重訴字第433 號第一審判決提起上訴，
本院於95年7 月12日言詞辯論終結，判決如下：
    主  文
原判決廢棄。
被上訴人在第一審之訴及假執行之聲請均駁回。
第一、二審訴訟費用由被上訴人負擔。
    事實及理由
一、上訴人之法定代理人莊翠雲，變更為戊○○，業據其具狀聲
    明承受訴訟，繕本並送達被上訴人，應予准許，合先敘明。
二、被上訴人主張：被上訴人於民國90年11月12日，向上訴人承
    租由上訴人管理國有之坐落在高雄市○○區○○段一小段（
    下稱林聖段）2085地號土地應有部分3 分之1 ，並訂立書面
    租賃契約（下稱系爭租約），租期自91年1 月1 日起至100
    年12月31日止。林聖段2085地號土地原屬高雄市○○○段籬
    子內小段（下稱籬子內段）26地號土地，為訴外人胡林瓊珠
    、張啟華、林天助所共有，應有部分各為3分 之1 。被上訴
    人之父林石吉自38年起即向胡林瓊珠、張啟華承租籬子內段
    26地號土地，而與林天助一同耕作，林石吉於72年間死亡後
    ，由被上訴人於林石吉原耕作位置耕作，故被上訴人雖未在
    林聖段2085地號土地耕作，但此係籬子內段26地號土地重劃
    所致，與耕地三七五減租條例第16條所規定承租人不自任耕
    作情形不同，系爭租約仍為有效。上訴人於93年間將林聖段
    2085地號土地應有部分讓售予其他共有人，並通知被上訴人
    終止兩造耕地租約，依平均地權條例第77條之規定，上訴人
    應補償被上訴人新台幣（下同）796,816 元等情。求為命上
    訴人應給付被上訴人796,816 元，及自94年8 月20日起至清
    償日止，按週年利率百分之5 計算之利息之判決（原審為被
    上訴人全部勝訴之判決）。於本院聲明：上訴駁回。
三、上訴人則以：被上訴人於兩造訂立系爭租約時，即未於林聖
    段2085號土地上耕作，即未自任耕作所承租之耕地，違反耕
    地三七五減租條例第16條之規定，原訂耕地租約自始無效，
    上訴人無須依平均地權條例第76、77條之規定予以補償等語
    ，資以抗辯。於本院聲明：(一)原判決廢棄。(二)被上訴人在第
    一審之訴及假執行之聲請均駁回。
四、兩造不爭執事項：
  (一)被上訴人於90年11月12日向上訴人承租由上訴人管理，國有
    之林聖段2085號土地應有部分3 分之1 ，並訂立書面租賃契
    約，租期自91年1 月1 日起至100 年12月31日止。迄於93年
    間，上訴人將林聖段2085號土地應有部分讓售予他共有人，
    於93年1 月14日以臺財產南管字第0930001119號函通知被上
    訴人自93年2 月1 日起終止與被上訴人間系爭耕地租約。有
    系爭耕地租賃契約書、上訴人93年1 月14日臺財產南管字第
    0930001119號函為證。
  (二)林聖段2085號土地原屬籬子內段26地號土地，籬子內段26地
    號土地於70年間第1 次土地重劃時，分割為林聖段1730、
    1731、1932 、1933 、1940地號及高雄市○鎮區○○段1674
    之1 地號（變更為盛興段一小段，下稱盛興段）、盛興段35
    地號共7 筆土地，於80年間第2 次土地重劃時，林聖段1731
    、19 33 地號土地合併為林聖段2085地號土地，林聖段1730
    、1932 、1940 地號土地合併分割為林聖段2086、2096地號
    土地，有土地登記謄本、土地登記簿、異動索引、地籍圖謄
    本為證。
  (三)籬子內段26地號土地原為訴外人胡林瓊珠、張啟華、林天助
    所共有，應有部分各為3 分之1 ，胡林瓊珠之應有部分因屬
    夫妻聯合財產更名為訴外人胡雨順所有，並由胡文石繼承，
    於77年5 月4 日辦理登記。張啟華死亡後，其所有林聖段
    1731、1933 地號土地（其後合併為林聖段2085地號）應有
    部分3 分之1 部分，因繼承人用以抵繳遺產稅，而於77年7
    月20日登記為國有，其餘土地則由張柏壽單獨繼承，於78年
    7 月21日辦理登記。嗣林天助於90年6 月10日死亡後，其所
    有林聖段2085、2086號應有部分3 分之1 之土地，亦因繼承
    人用以抵繳遺產稅，而於91年4 月2 日移轉登記為國有，其
    餘土地則由乙○○等6 人共同繼承，於91年5 月10日辦理登
    記，亦有上開土地登記謄本、土地登記簿為證。
  (四)被上訴人之父林石吉自38年起即向胡林瓊珠、張啟華承租籬
    子內段26地號土地耕作，林石吉72年死亡後，則由被上訴人
    承受該耕地租約，並分別與胡文石、張柏壽就林聖段2096、
    2086地號土地；及盛興段1674之1 、35地號土地訂立耕地租
    約。與被上訴人就林聖段2085地號土地應有部分3 分之1訂
    立系爭租約。有高雄市前鎮區公所86年10月6 日高市前區民
    字第10346 號函暨所附之高雄市私有耕地租約2 份、高雄市
    前鎮區公所86年10月6 日高市前區民字第10244 號函暨所附
    之高雄市私有耕地租約1 份、被上訴人與胡文石及張柏壽於
    92年1 月1 日簽訂之私有耕地租約2 份、高雄市前鎮區公所
    94年9 月19日高市前區民字第0940011211號函暨所檢送之高
    雄市私有耕地租約、地籍圖騰本、高雄市○○段三七五出租
    耕地租約登記簿為證。
  (五)林石吉自38年起即向胡林瓊珠、張啟華承租籬子內段26 地
    號土地耕作，林石吉於72年間死亡後，由被上訴人在林石吉
    原耕作位置繼續耕作。而籬子內段26地號土地經2 次土地重
    劃分割合併為多筆土地，其中80年間，所分割出之林聖段
    1731、1933 地號土地合併為林聖段2085地號土地，林聖段
    1730、1932、1940地號土地合併分割為林聖段2086、2096地
    號土地，而被上訴人在上開土地所耕作之位置係林聖段2086
    、2096地號土地，未曾在林聖段2085地號土地耕作。林聖段
    2085地號土地係由林天助耕作，林天助於90年6 月死亡後，
    林天助之繼承人乙○○等人未在林聖段2085地號土地耕作。
  (六)被上訴人自訂立系爭租約時起，迄上訴人終止系爭租約時止
    ，均未在林聖段2085地號土地上耕作。
五、兩造之爭點為：(一)系爭租約是否有耕地三七五減租條例第16
    條第2 項之無效情形？(二)若系爭租約有效，被上訴人得向上
    訴人請求之補償額為若干？
六、系爭租約是否有耕地三七五減租條例第16條第2 項之無效情
    形？
  (一)按承租人違反耕地三七五減租條例第16條第1 項所定不自任
    耕作時，原訂租約無效，此觀耕地三七五減租條例第16條第
    2 項規定甚明。本件被上訴人於90年11月12日，向上訴人承
    租國有由上訴人管理之林聖段2085地號土地應有部分3 分之
    1 ，並訂立書面租賃契約，租期自91年1 月1 日起至100 年
    12月31日止，雖有系爭租約可稽，惟被上訴人自90年11月12
    日訂約起迄今，未曾在林聖段2085地號土地上耕作之事實，
    為被上訴人所不爭執（本院卷第82頁），則兩造訂立系爭租
    約，因被上訴人自始未在所承租2085地號之土地耕作，即自
    始不自任耕作，依上開法條規定，系爭租約自始即無效。
  (二)被上訴人雖抗辯：林聖段2085地號土地原屬籬子內段26 地
    號土地，被上訴人之父林石吉自38年起即承租籬子內段26
    地號土地，林石吉於死亡後，由被上訴人於林石吉原耕作位
    置耕作，故被上訴人雖未在林聖段2085地號土地上耕作，係
    因籬子內段26地號土地重劃所致，與不自任耕作情形不同，
    系爭租約仍為有效云云。然查：
  1.林聖段2085號土地原屬籬子內段26地號土地，籬子內段26地
    號土地於70年間第1 次土地重劃時，分割為林聖段1730、17
    31、1932、1933、1940地號及盛興段1674之1 、盛興段35地
    號共7 筆土地，於80年間第2 次土地重劃時，林聖段1731、
    1933地號土地合併為林聖段2085地號土地，林聖段1730、19
    32、1940地號土地合併分割為林聖段2086、2096地號土地等
    情，有土地登記謄本、土地登記簿、異動索引、地籍圖謄本
    為證。則被上訴人在原承租之耕地尚未經重劃分割合併為多
    筆地號土地之前，與出租人所訂立之耕地租約，在已訂租約
    之租約期間，自不因土地之重劃分割合併地號改變，而認其
    有不自任耕作之情形，但在原承租耕地經重劃合併為多筆地
    號土地後，再與出租人訂立耕地三七五減租租約時，應就實
    際耕作之土地，再與出租人各別訂立耕地三七五減租租約，
    如原承租人在分割合併之部分地號土地未耕作，即非當然承
    受原租約而可與出租人訂立耕地租約，如出租人仍願與承租
    人訂立耕地租約，承租人即需在所承租新地號土地自任耕作
    ，耕地租約始為有效。
  2.籬子內段26地號土地於80年間第2 次土地重劃時，林聖段17
    31、1933地號土地合併為林聖段2085地號土地，林聖段1730
    、1932、 1940地號土地合併分割為林聖段2086、2096地號
    土地，則被上訴人既在林聖段2086、2096地號上耕作，未在
    林聖段2085地號土地耕作，則在重劃合併為新地號林聖段
    2085地號土地後，被上訴人再與出租人另就林聖段2085地號
    土地訂立耕地三七五減租租約，被上訴人自需在林聖段2085
    地號土地自任耕作。兩造訂立系爭租約時，被上訴人並未在
    林聖段2085地號土地上耕作，嗣後亦未在該土地耕作，則上
    訴人主張被上訴人違反耕地三七五減租條例第16條第1項 所
    定不自任耕作，原訂租約無效，自屬可採。被上訴人之上開
    抗辯洵無可取。
七、綜上所述，上訴人抗辯系爭租約無效，自屬可採。又出租人
    應依平均地權條例第77條第1 項之規定補償承租人，係以耕
    地租約有效，經出租人終止為前提，系爭租約既無效，被上
    訴人本於平均地權條例第77條第1 項之規定，請求上訴人給
    付796,816 元，及自94年8 月20日起至清償日止，按年利率
    5%計算之利息，於法無據，不應予准許，其假執行之聲請亦
    失所附麗，應併予駁回。原審為被上訴人勝訴之判決，並為
    假執行之宣告，自有未洽。上訴意旨指摘原判決不當，求予
    廢棄改判，為有理由。自應由本院予以廢棄改判，如主文第
    二項所示。
八、據上論結，本件上訴為有理由，依民事訴訟法第450 條、第
    78條、第85條第1 項前段，判決如主文。
中    華    民    國    95    年    7     月    26    日
                            民事第三庭
                                審判長法官   張國彬
                                法      官   吳登輝
                                法      官   簡色嬌
以上正本證明與原本無異。
本件不得上訴。
中    華    民    國    95    年    7     月    26    日
                                書  記  官  黃一秋


司法院資訊處製作；財團法人民間司法改革基金會備份。
